臺北高等行政法院判決
　　　　　　　　　　　　　　　　　　 93年度訴字第00052號
　　　　　　　　　　　　　　　.
原　　　告　東森華榮傳播事業股份有限公司
代　表　人　甲○○（董事長）
訴訟代理人　乙○○
被　　　告　行政院新聞局
代　表　人　姚文智（局長）
訴訟代理人　丙○○
上列當事人間因衛星廣播電視法事件，原告不服行政院中華民國
92年11月7日院臺訴字第0920091916號訴願決定，提起行政訴訟
。本院判決如下：
　　主  文
原告之訴駁回。
訴訟費用由原告負擔。
　　事  實
一、事實概要：
    被告於民國（下同）91年6月21日核發原告衛星廣播電視事
    業執照〔事業名稱：原告，頻道名稱：東森幼幼英語教學台
    （下稱東幼英語台）〕，依原告營運計畫（下稱系爭營運計
    畫），其所經營之東幼英語台頻道之開播時程及其於91年6
    月17日函報被告之開播日期為91年10月1日。惟原告於91年1
    1月4日向被告申請延後6個月開播，被告於同年月7日准予備
    查，是東幼英語台依核准展延日期應於92年4月1日開播。惟
    原告迄未依規定開播，擅自變更開播時程且未依規定向被告
    申請變更許可，違反衛星廣播電視法第13條第1項規定，被
    告乃依同法第38條第2款規定，以92年6月6日新廣四字第092
    0622142號處分書（下稱原處分）處原告罰鍰新臺幣（下同
    ）20萬元，並請於文到後15日內開播，逾期不改正者，將按
    次連續處罰，情節重大者，將撤銷衛星廣播電視許可並註銷
    證照。原告不服，提起訴願遭決定駁回後，遂提起行政訴訟
    。
二、兩造聲明：
　(一)原告聲明：
    1.訴願決定及原處分均撤銷。
    2.訴訟費用由被告負擔。
　(二)被告聲明：
    1.駁回原告之訴。
    2.訴訟費用由原告負擔。
三、兩造之爭點：
　(一)原告主張之理由：
    1.東幼英語台未能開播之原因，實係由於各縣市地方政府遲
      遲未審議公告付費頻道費率及數位機上盒之費用所致，原
      告洵無可歸責性：
      (1)原告為有線廣播電視法第2條第4款所稱之頻道供應者（
        即衛星廣播電視法第2條第4款所稱之衛星廣播電視節目
        供應者），與有線廣播電視系統經營者（下稱系統經營
        者）有別。而依有線廣播電視法之規定，非系統經營者
        不得經營有線電視業務，故原告無法直接供應頻道節目
        予收視戶收視，而需透過系統經營者之有線廣播電視系
        統為之，故收視費亦由系統經營者收取，原告並無法直
        接向收視戶收取之。復按有線廣播電視法第51條第1項
        之規定，系統經營者應於每年8月1日起1個月內向直轄
        市、縣（市）政府申報收視費用，由直轄市、縣（市）
        政府依審議委員會所訂收費標準，核准後公告之。承上
        可知，衛星電視頻道之收視費費率係由系統經營者向地
        方政府申報，經地方政府費率審議委員會審核後予以公
        告，系統經營者始能開播並向收視戶收費。再者，觀眾
        收看付費電視所需之數位機上盒之費用亦需經地方政府
        審議，在定價尚未通過審議前，系統經營者亦無法出租
        或販售數位機上盒予收視戶收視，付費頻道自無從開播
        。故在付費電視之相關費率尚未經審議公告前，系統經
        營者無法播送付費頻道，頻道供應者即原告自無從開播
        付費頻道，合先敘明。
      (2)原告於91年2月間向被告申請東幼英語台頻道時之營運
        計畫中之預定供應服務經營部分即明載：「本頻道係透
        過有線電視廣播電視系統經營者，經由定址解碼器後，
        提供節目予收視戶之頻道節目供應商，故其頻道屬性為
        付費頻道…」，而營運計畫中就收費標準及計算方式亦
        明訂：「本頻道之收費以300元為收費標準」「本頻道
        在國內定位在付費頻道」等語，而原告原估計地方政府
        應可在91年10月1日前公告費率，故將開播日訂為同年1
        0月1日，然地方政府卻遲至原告向被告申請展延期限屆
        至之92年4月1日，仍未通過付費頻道之費率審議，此參
        92年6月25日臺北市政府新聞處之新聞稿自明，故原告
        無法開播東幼英語台此一付費頻道，係因地方政府遲未
        通過付費頻道費率及數位機上盒費用審議所致，二者間
        具有直接因果關係，且此為被告所明知，詎被告竟仍以
        原處分裁罰原告20萬元，並要求於文到後15日內開播，
        然原告於92年6月7日收到原處分後15日即92年6月22日
        ，地方政府猶未審議通過付費電視費率及數位機上盒費
        用。是原處分內容完全違反有線廣播電視法第51條第1
        項規定，有違行政程序法第4條所揭示之依法行政原則
        ，並嚴重違反行政程序法第8條規定之誠實信用原則而
        應予撤銷。
    2.被告身為廣電事業主管機關，明知地方政府於92年6月間
      根本尚未審議通過付費頻道費率及數位機上盒費用之事實
      ，無待原告陳報。又地方政府當時遲遲不能公告付費頻道
      相關費率，所致東幼英語台開播時程延宕，已造成原告物
      力、人力之重大損失，且原告因礙於衛星廣播電視法第12
      條明定僅得展延1次開播日期之規定而無法再申請展期，
      而貿然開播又屬違法，故在無法預知地方政府何時能通過
      費率審議之現實考量下，始於92年6月9日向被告申請終止
      經營東幼英語台，並經被告於同年6月16日通知准予備查
      ，並註銷該頻道之衛星廣播電視事業執照。
    3.綜上所陳，東幼英語台未能依被告原所延展之日期（92年
      4月1日）開播，實不可歸責於原告，而原處分核處原告罰
      鍰20萬元，並要求於文到後15日內開播，已嚴重違反依法
      行政原則、誠信原則等法律原則，而應予撤銷。
  (二)被告主張之理由：
    1.按衛星廣播電視法第13條第1項規定：「申請書及營運計
      畫內容於獲得許可後有變更時，衛星廣播電視事業應向主
      管機關為變更之申請。但第7條第3款內容有變更者，不在
      此限。」違反者，依同法第38條第2款規定，處20萬元以
      上200萬元以下罰鍰，並通知限期改正，逾期不改正者，
      得按次連續處罰；情節重大者，得撤銷衛星廣播電視許可
      並註銷衛星廣播電視事業執照或撤銷境外衛星廣播電視事
      業分公司或代理商之許可。
    2.據系爭營運計畫所載「開播時程」暨原告91年6月17日(91
      )東視總字第125號函報被告之開播時程均為91年10月1日
      ，原告嗣雖曾以增加自製節目時數及為提供更優質之節目
      予收視觀眾為由，於91年11月4日以（91）東視總字第292
      號函，依衛星廣播電視法第12條「申請人取得衛星廣播電
      視事業執照後，應按營運計畫所載日期開播；其無法於該
      日期開播者，應附具理由，向主管機關申請展期。展期不
      得逾6個月，並以1次為限。」之規定，向被告申請展延開
      播時程6個月，並經被告以同年11月7日新廣四字第091002
      4353號函核准，同時載明請於開播前函告被告。基此，東
      幼英語台至遲應於92年4月1日開播；惟原告未依規定於當
      日開播，卻未向被告申請變更許可或函告未遵期開播理由
      ，亦未於被告作成原處分前，依電話指示提出說明，致被
      告不知原告未能遵期開播理由為何，是其違反衛星廣播電
      視法第13條第1項之規定之事實明確。又原告於起訴狀主
      張「無法開播係因地方政府遲遲未能完成費率之審議」云
      云，顯與前開原告向被告申請展期之理由不同，而不足採
      ；且縱如原告所述，節目事實上無法開播時，原告亦可依
      衛星廣播電視法第16條規定申請暫停或終止經營，故原告
      主張顯不可採。
    3.原告主張東幼英語台未能開播之原因，實係由於各縣市地
      方政府遲遲未審議公告付費頻道費率及通過數位機上盒（
      Set Top Box）費率所致，在付費頻道之費率未審議公告
      前，系統經營者不會播送付費頻道云云。惟查，頻道節目
      之開播與費率之審查並無絕對因果關係，蓋：
      (1)所謂數位機上盒是指具有接收、處理（解碼、鎖碼）訊
        號之視聽器材，在有線電視的運用上，主要是供收視端
        的客戶用來接收系統經營者所傳送之頻道節目訊號，並
        將經系統經營者鎖碼之訊號予以解碼方能收視，而此一
        視聽器材因運用技術之不同區分為類比機上盒及數位機
        上盒，後者屬先進之數位化產品，然現今消費客戶端多
        為類比式電視機及半數位電視（電視機內鍵數位轉類比
        之訊號轉換器），因此系統經營者均將接收之衛星數位
        訊號轉換為類比訊號後再傳送至收視戶，所以不需機上
        盒收視戶亦能收視頻道節目訊號。
      (2)被告於89年8月16日即核定公告有線廣播電視系統經營
        者收費標準，而依有線廣播電視系統經營者收費標準第
        4條規定，即係對具有相同解碼及鎖碼功能之定址解碼
        器提供選擇方式及收費上限，故付費頻道在數位機上盒
        費率尚未通過之前，亦可使用現有之定址解碼器做為付
        費頻道須鎖碼及解碼的選擇，故原告諉責於地方政府及
        被告之主張顯與事實不符，而無法免除應負之責任。且
        經營1個頻道動輒幾百人，然由原告經原處分處罰後旋
        即於同年6月9日以（92）東視總字第145號函向被告申
        請終止經營東幼英語台，並經被告於同年月16日以新廣
        四字第0920604524號准予備查之行為觀之，顯見原告並
        無經營及開播該頻道之規劃；又原告經營東幼英語台之
        執照雖經終止，惟不影響其違法事實之認定，併予敘明
        。
    4.綜上所述，原告為衛星廣播電視事業，應遵守衛星廣播電
      視法相關規定，其未能開播且未將事由函報被告核備，顯
      有應注意能注意而不注意之過失，自應負法律責任。故原
      告主張，實不足採。
　　理  由
一、被告之代表人於訴訟中變更為姚文智，茲據新任代表人具狀
    聲明承受訴訟，核無不合，應予准許。
二、原告主張：東幼英語台未能開播之原因，實因各縣市政府遲
    遲未審議公告付費頻道費率所致，且不知付費頻道之費率何
    時能審議公告，應無可歸責性，原處分顯有違誤，況其業於
    92年6月9日向被告申請終止經營東幼英語台，且經被告於同
    年月16日准予備查，並註銷該頻道衛星廣播電視事業執照，
    據此，依行政訴訟法第4條第1項之規定，求為判決撤銷訴願
    決定及原處分云云。被告則以：原告取得衛星廣播電視事業
    執照後，申請東幼英語台核准展延日期至92年4月1日開播，
    惟原告迄未開播，擅自變更開播時程且未依規定向被告申請
    變更許可，違反衛星廣播電視法第13條第1項規定，原處分
    並無違誤，求為判決駁回原告之訴等語。
三、按衛星廣播電視法第12條規定：「申請人取得衛星廣播電視
    事業執照後，應按營運計畫所載日期開播；其無法於該日期
    開播者，應附具理由，向主管機關申請展期。展期不得逾6
    個月，並以1次為限。」第13條第1項規定：「申請書及營運
    計畫內容於獲得許可後有變更時，衛星廣播電視事業應向主
    管機關為變更之申請。但第7條第3款內容有變更者，不在此
    限。」第38條第2款規定：「衛星廣播電視事業或境外衛星
    廣播電視事業有下列情形之一者，處新臺幣20萬元以上200
    萬元以下罰鍰，並通知限期改正，逾期不改正者，得按次連
    續處罰；情節重大者，得撤銷衛星廣播電視許可並註銷衛星
    廣播電視事業執照或撤銷境外衛星廣播電視事業分公司或代
    理商之許可︰…二、未依第13條第1項規定申准，擅自變更
    者。…」。
四、被告於91年6月21日核發原告對於東幼英語台衛星廣播電視
    事業執照，該頻道依原告營運計畫及原函報開播日期為91年
    10月1日，嗣原告於91年11月4日向被告申請延後6個月開播
    ，被告於同年月7日准予備查，即東幼英語台依核准展延日
    期應於92年4月1日開播，惟原告屆期迄未開播，且未向被告
    申請變更許可等情，為兩造所不爭，並有衛星廣播電視事業
    執照附本院卷、新廣字第2107號衛星廣播電視事業執照、營
    運計畫、原告91年6月17日（91）東視總字第125號函及91年
    11月4日（91）東視總字第292號函、被告91年11月7日新廣
    四字第0910024353號函附原處分卷可稽，堪認屬實。
五、本件之爭執，在於原告是否因不可歸責於己之事由，致東幼
    英語台頻道未遵期開播？經查：
  (一)依原告91年11月4日（91）東視總字第292號函所載，其向被
    告申請展延開播時程6個月之理由係為增加自製節目時數及
    為提供更優質之節目予收視觀眾等語，惟原告於訴願及起訴
    主張：無法開播係因地方政府遲遲未能完成費率之審議及通
    過數位機上盒費率所致云云，顯與前開原告向被告申請展期
    之理由不同，已不足採。又縱如原告所述，頻道節目有事實
    上之困難而無法開播，其亦可依衛星廣播電視法第16條規定
    申請暫停或終止經營，然原告亦未依該規定申請暫停或終止
    經營。
  (二)按所謂數位機上盒是指具有接收、處理（解碼、鎖碼）訊號
    之視聽器材，在有線電視的運用上，主要是供收視端的客戶
    用來接收系統經營者所傳送之頻道節目訊號，並將經系統經
    營者鎖碼之訊號予以解碼方能收視，而此一視聽器材因運用
    技術之不同區分為類比機上盒及數位機上盒，後者屬先進之
    數位化產品，然現今消費客戶端多為類比式電視機及半數位
    電視（電視機內鍵數位轉類比之訊號轉換器），因此系統經
    營者均將接收之衛星數位訊號轉換為類比訊號後再傳送至收
    視戶，故不需機上盒收視戶亦能收視頻道節目訊號。被告於
    89 年8月16日即核定公告有線廣播電視系統經營者收費標準
    ，有該收費標準附卷可稽，而依有線廣播電視系統經營者收
    費標準第4條規定，即係對具有相同解碼及鎖碼功能之定址
    解碼器提供選擇方式及收費上限，則付費頻道在數位機上盒
    費率尚未通過之前，亦可使用現有之定址解碼器做為付費頻
    道須鎖碼及解碼選擇。足見頻道節目之開播與費率之審查並
    無絕對因果關係。是原告主張：東幼英語台未能開播之原因
    ，係由於各縣市地方政府遲遲未審議公告付費頻道費率及通
    過數位機上盒費率所致，在付費頻道之費率未審議公告前，
    系統經營者不會播送付費頻道，原告無可歸責性云云，殊不
    足採。原告自不得以此免責。
  (三)原告取得衛星廣播電視事業執照後，東幼英語台頻道應按營
    運計畫所載日期開播，且於申請延期開播獲准後，應按依核
    准展延日期即於92年4月1日開播，惟原告並未遵期開播，亦
    未依衛星廣播電視法第13條第1項規定向被告申請變更許可
    或函告未遵期開播理由，堪認有違反衛星廣播電視法第13條
    第1項之規定情事。
六、綜上所述，原告所訴各節，並無可採，原處分以原告違反衛
    星廣播電視法第13條第1項規定，依同法第38條第2款規定，
    裁處20萬元之最低罰鍰，認事用法，並無違誤，訴願決定遞
    予維持，亦無不合，原告訴請撤銷關於罰鍰部分之原處分及
    訴願決定，為無理由，應予駁回。至原告訴請撤銷關於「請
    於文到後15日內開播，逾期不改正者，將按次連續處罰，情
    節重大者，將撤銷衛星廣播電視許可並註銷證照」部分之原
    處分及訴願決定，因原告於收受原處分送達（有送達回證附
    原處分卷可憑）後，旋即於同年6月9日以（92）東視總字第
    145號函向被告申請終止經營東幼英語台頻道，經被告以6月
    16日以新廣四字第0920604524號准予備查，並註銷該頻道衛
    星廣播電視事業執照，此為兩造所不爭，復有該備查函附訴
    願卷足佐，故原告此部分之撤銷訴訟已無實益，為欠缺權利
    保護必要，併予駁回。
據上論結，本件原告之訴為無理由，爰依行政訴訟法第98條第3
項前段，判決如主文。
中　　華　　民　　國　　94　　年　 　3　　月　 23  　 日
                            第三庭審判長法  官　王立杰
                                        法  官  王碧芳
                                        法  官  胡方新
上為正本係照原本作成。
如不服本判決，應於送達後20日內，向本院提出上訴狀並表明上
訴理由，如於本判決宣示後送達前提起上訴者，應於判決送達後
20日內補提上訴理由書（須按他造人數附繕本）。
中　　華　　民　　國　　94　　年　 　3　　月　 23  　 日
                                        書記官  陳幸潔
